【裁判字號】    91,竹簡,493
【裁判日期】    920326
【裁判案由】    返還消費借貸款
【裁判全文】
臺灣新竹地方法院民事判決  九十一年度竹簡字第四九三號
    原      告  新竹國際商業銀行股份有限公司
    法定代理人  丙○○
    訴訟代理人  丁○○
    被      告  甲○○
                            號.
                乙○○
右當事人間請求返還消費借貸款事件，本院判決如左：
    主    文
被告應連帶給付原告新臺幣壹拾柒萬貳仟陸佰貳拾肆元，及其中新臺幣壹拾陸萬壹仟
肆佰貳拾玖元部分，自民國九十一年四月一日起至清償日止，按日息萬分之五點四計
算之利息，並自民國九十一年四月一日起至清償日止，逾期在六個月以內者，另按上
開利率百分之十，逾期超過六個月部分，按上開利率百分之二十計算之違約金。
訴訟費用由被告連帶負擔。
    事    實
甲、原告方面：
一、聲明：求為判決如主文所示。
二、陳述：
  (一)被告甲○○於民國八十四年三月間，向原告申請信用卡，並由被告乙○○為連
      帶保證人，與原告訂立信用卡申請書及約定條款，約定被告應於原告指定之日
      期及方式繳付帳款，若逾期未繳，則喪失期限利益，應就其全部應付帳款一次
      全數繳清，並自約繳日次日按日息萬分之五點四計算遲延利息，逾期在六個月
      以內者，按上開利率百分之十，逾期超過六個月之部分，則按上開利率百分之
      二十計算之違約金。詎被告自九十年十二月七日繳付帳款後，即未再按期繳款
      ，尚欠預借現金、消費款總額十六萬一千四百二十九元，及逾期循環利息一萬
      一千一百九十五元，合計為十七萬二千六百二十四元未予繳納，依約定條款之
      規定，被告即喪失期限之利益，應將所欠帳款一次清償，惟屢經催討，被告仍
      置之不理，為此依消費借貸關係提起本件訴訟，請求被告連帶給付如主文所示
      之金額、利息及違約金。又兩造就系爭信用卡事件，雙方均合意以本院為第一
      審管轄法院，附此敘明。
  (二)對於被告乙○○陳述之抗辯：
      １、被告乙○○確有於信用卡申請書上「連帶保證人」簽章欄處親自簽名及蓋
          章，是被告乙○○辯稱其並未作保云云，顯係推卸之詞，不足採信。又信
          用卡使用契約本為未定期限之契約，即屬未定期限之循環信用保證關係，
          被告亦爰引民法第七百五十四條為其抗辯之依據，基此，按民法第七百五
          十四條既為規範未定期限之保證關係，可證被告實亦認同本件保證關係應
          係未定期限者，是被告辯稱其就續卡勿須再負保證責任，顯難採信。遑論
          依兩造間信用卡申請書約定條款第十七條第二項之約定，被告本就換卡前
          後之債務仍應負連帶保證之責。
      ２、又被告爰引現行「信用卡定型化契約範本」並無規範連帶保證人，以此質
          疑本件信用卡約款有關連帶保證人條款之效力，惟被告上開論詞實未免過
          於擅斷，蓋因目前銀行公會之自律公約中尚有就信用卡之保證人加以規範
          ，依此，倘目前信用卡不得定有保證人之條款，則何以其又要就信用卡之
          保證人問題加以規範？可見，其定型化契約範本雖未規定連帶保證人，惟
          其用意實為授權金融業自己評估其是否將連帶保證人納入其契約條款中，
          而絕非如被告所言全然否認連帶保證人約款之效力。再者，保證人負連帶
          保證責任者，即應與主債務人負同一之清償責任，亦即喪失其保證之補充
          性，縱無民法第七百四十六條之情形，亦不得主張先訴抗辯權，足見保證
          人拋棄先訴抗辯權，與保證人承擔連帶保證責任之效果並無不同。依此，
          保證人拋棄先訴抗辯權之定型化約款係屬有效，則同為交易慣例之連帶保
          證定型化約款自亦應有效。而本件信用卡約款中有關連帶保證人終止保證
          契約之約定，即令其「非經乙方同意」之部分與現行法相違，然依約款第
          十七條第二項之約定，仍賦予被告自主性向原告表示終止保證契約之權利
          。是倘被告乙○○前確曾向原告為終止保證契約之意思表示，依法而言，
          自不因原告所訂約款規定須經原告同意，而否認其終止之效力，況且，被
          告亦可爰引民法第七百五十四條為其依據，詎被告就本件於前均未曾向原
          告表示欲終止兩造間之保證契約，迨今始質疑約款之適當性，強謂其就本
          件債務勿須負責云云，顯不公允甚明。
      ３、末查，本件並無超額消費之情形，是被告乙○○抗辯本件信用卡約定條款
          第五條額度問題，顯屬無據。又連帶保證人之保證責任無最高限額，連帶
          保證人不得以原告所核定之信用額度為抗辯。且「保證責任無最高限額」
          之約款，與民法第七百四十一條規定並無牴觸，因其並非謂保證人應較持
          卡人負更重之償還責任，僅在強調持卡人所應繳納之金額，保證人亦應負
          責償還。再關於連帶保證人不得以原告所核定之信用額度為其責任限度之
          抗辯，亦與現行法並無相違，因按如此之約款並無違背保證從屬性可言，
          信用額度旨在促使持卡人節制消費，並控制發卡銀行之交易風險，保證人
          所應信賴者，並非信用額度之門檻，而係持卡人之理性，持卡人是否理性
          消費，與發卡銀行核定或調整後信用額度，並無直接關聯，而是取決於持
          卡人之消費心態及其收入、資產等，從而，持卡人是否超額消費，並非發
          卡銀行所製造或可得防範之風險，自無應由發卡銀行負擔可言，反之，持
          卡人之超額消費，乃保證人信賴之落空，故該風險自仍應由保證人負擔。
三、證據：提出信用卡申請書及約定條款、信用卡帳單明細、應收帳款明細表( 均影
    本 )各一件為證。
乙、被告方面：
壹、被告甲○○部分：
    被告甲○○未於最後言詞辯論期日到場，惟據其前到庭之陳述略稱：
    一、聲明：駁回原告之訴。
    二、陳述：其確有積欠原告本件信用卡債務未償，惟因經濟狀況不佳，願以每期
              新臺幣( 下同 )七、八千元分期償還原告。
貳、被告乙○○部分：
一、聲明：駁回原告之訴。
二、陳述：
  (一)緣被告乙○○於八十四年三月初前往原告公館分行辦理房屋貸款時，適遇原告
      行員一再推銷該行所發行之信用卡，其因已擁有他行所發行之信用卡，且希望
      房屋貸款能順利辦成，乃介紹當日開車載其前往之被告甲○○辦卡使用，惟因
      當時其主要係前往辦理房屋貸款，整個解說也是偏向房貸問題，並未在意其是
      擔任信用卡之介紹人或保證人。又信用卡至多使用年限為兩年，被告甲○○可
      能信用情狀良好，原告始會一再發卡給被告甲○○使用，惟均未通知其更換新
      卡之事，迨至被告甲○○近來年信用有問題，始向其訴求，顯屬無理。且現申
      請信用卡已無須介紹人及保證人，顯已更改以前之申請程序，就如以前進入銀
      行服務須要找有資產者保證方能任職，保證到期滿或沒犯規的自請離職，惟現
      在人事保證亦定有明文以三年為限期，期滿後犯規均與保證人無關，銀行貸款
      亦同，一年期貸款者，在期近屆滿時行員就會通知要還款，或是續貸手續的辦
      理，雙方再予議定，方合乎情、理、法，惟原告卻無通知其即換發新卡予被告
      甲○○，迨被告甲○○信用出狀況始向其訴追，其一無所知即要負擔債務，實
      是無妄之災。
  (二)又一般信用卡使用契約均有有效期限之約定，其期限最多為二年，是信用卡使
      用人通常於有效期限屆滿前，由發卡銀行發給使用人新卡，如使用人未異議，
      即視為續約，而舊有之信用卡即行作廢。惟就保證人而言，如發卡銀行未於換
      約之際，通知保證人續約者，保證人自僅就締約起至有效期間屆滿時為止，負
      保證責任。本件原告所稱保證關係，既自八十四年三月締約，於八十六年三月
      有效期間屆滿時，並未與被告就保證關係為續約之約定，依前所述，被告乙○
      ○對於被告甲○○其後所生債務，自不負保證責任。
  (三)再原告所提之信用卡約定條款第十七條第二項固規定：「連帶保證人除辦妥書
      面退保手續外，對於甲方( 指被告甲○○ )持有乙方( 指原告 )信用卡期間內
      ( 包括換卡前後及卡片遺失補發後 )繼續負有連帶保證責任」，惟民法第二百
      四十七條之一則規定：「依照當事人一方預定用於同類契約之條款而訂定之契
      約，為左列各款之約定，按其情形顯失公平者，該部分約定無效：１、免除或
      減輕預定契約條款之當事人之責任者。２、加重他方當事人之責任者。３、使
      他方當事人拋棄權利或限制其行使權利者。４、其他於他方當事人有重大不利
      益者。」。則原告所據以請求之信用卡申請書，其約款係由原告一方預定契約
      之條款，而由需要定約之他方，依照該項預定條款簽訂之契約，學說上稱之為
      「附合契約」，此類契約通常由工商企業之一方，預定適用於同類契約之條款
      ，由他方依其契約條款而訂立之。預定契約條款之一方，通常為經濟上較強者
      ，而依其預定契約訂約之他方，則多為經濟上之弱者，為防止契約自由之濫用
      ，外國立法例對於附合契約之規範方式有二：其一，在民法法典中增設若干限
      制條文以規定之，如義大利民法於一九四二年修正民法時增列第一千三百四十
      一條、第一千三百四十二條及第一千三百七十條之規定，其二，以單行法方式
      之規定，如以色列於一九六四年頒行之標準契約法之規定，衡之我國國情，及
      工商發展情形，為使社會大眾普遍知法守法，宜於民法法典中列原則性之規定
      ，故於民法債編修訂時增列第二百四十七條之一，明訂附合契約之意義，並防
      止此類契約自由之濫用及維護交易之公平。又民法債編施行法第十七條規定，
      修正之民法第二百四十七條之一之規定，於民法債編修正前訂立之契約，亦適
      用之。則本件保證契約依原告所稱雖係八十四年三月所訂立，依民法債編施行
      法第十七條規定，仍可適用民法第二百四十七條之一規定。矧本件信用卡約定
      條款第十七條第一項規定：「連帶保證人對甲方應付款項，暨甲方依本申請書
      約定條款對乙方所負之一切損害賠償債務，負連帶清償之責，並同意甲方下列
      事項：(一)、願拋棄先訴抗辯權，負連帶保證責任，(二)、非經乙方同意不得
      隨時終止保證契約，(三)乙方無須徵求保證人之同意允許主債務人延期清償，
      (四)、除時效抗辯外，放棄民法有關保證之一切權利，(五)保證責任無最高限
      額，以甲方因正附卡所生之全部應繳納款項為保證範疇，不得以乙方所核定之
      信用額度為之抗辯」，併同條第二項內容以觀，被告乙○○所負之保證責任，
      於持卡人持卡期間，不得終止或解除契約，此較之現今社會上之信用卡契約約
      定嚴苛。至於現行「信用卡定型化契約範本」則根本排除信用卡須覓妥連帶保
      證人之規定，顯見信用卡連帶保證人制度之缺失。
  (四)原告所提出之定型化契約中，排除民法第七百五十四條終止保證契約之規定，
      將使被告乙○○終其一生就持卡人對於原告之負債負連帶保證責任，使被告乙
      ○○形同債務之奴隸，其財產終生受第三人意志之威脅( 就持卡人與原告間信
      用卡簽帳行為之威脅，而是否發生債務，端視持卡人與原告間之自由意志 )，
      是原告行使本件保證債權，顯有違誠實信用方法。況被告所負之債務，實質上
      屬於無限制之債務，而原告與持卡人換卡之約定無須再為徵信，反課以持卡人
      不使用信用卡時，須先以書面通知之義務，形同無限期之信用卡契約，且依信
      用卡約定條款五條規定，亦賦予原告可隨時同意持卡人超額消費記帳，無須經
      保證人同意，再強令課予保證人之保證義務，並使保證人無表示意見之機會，
      造成保證人終生負無限制保證責任之契約，原告顯非法律應保護之對象。
  (五)況依本件信用卡契約條款規定，保證人須對將來發生之債務負終生責任，保證
      人所負之責任極其重大，但原告對被告則不負任何義務，原告不僅可以不必再
      得到保證人之同意，即得實質上增減保證責任之範圍，甚至未通知保證人具體
      主債務已否發生？金額多寡？保證人無從知悉保證債務之具體範圍而採取適當
      之應對措施。縱保證人知悉保證債務之具體範圍，依該定型化契約第十七條規
      定，保證人又不得終止契約，保證人僅得束手就斃。是被告乙○○一方應負極
      大之義務，原告卻連最基本之通知義務亦未盡，顯然有失衡平，依民法第二百
      四十七條之一規定，原告對於免除及減輕預定契約條款中自己應盡徵信、通知
      之責任、加重被告之保證責任，使被告拋棄終止契約之權利及限制其行使權利
      之規定，均屬無效。從而，被告甲○○於八十三年第一次發卡二年到期後，換
      卡時並未通知被告乙○○，其換卡後之消費記帳行為，既對被告乙○○無效，
      則被告乙○○對於被告甲○○此後之債務並無清償責任，彰彰明甚。
三、證據：提出信用卡定型化契約範本、新竹企銀存摺影本各一件為證。
    理    由
甲、程序方面：
    本件被告甲○○經合法通知，未於最後言詞辯論期日到場，核無民事訴訟法第三
    百八十六條各款所列情形，爰依原告聲請，由其一造辯論而為判決。
乙、得心證之理由：
一、原告主張被告甲○○於八十四年三月間，向原告申請信用卡，並與原告訂立信用
    卡申請書及約定條款，約定被告應於原告指定之日期及方式繳付帳款，若逾期未
    繳，則喪失期限利益，應就其全部應付帳款一次全數繳清，並自約繳日次日按日
    息萬分之五點四計算遲延利息，逾期在六個月以內者，按上開利率百分之十，逾
    期超過六個月之部分，則按上開利率百分之二十計算之違約金。詎被告甲○○自
    九十年十二月七日繳付帳款後，即未再按期繳款，尚欠預借現金、消費款總額十
    六萬一千四百二十九元，及逾期循環利息一萬一千一百九十五元，合計為十七萬
    二千六百二十四元未予繳納等情，業據提出信用卡申請書及約定條款、信用卡帳
    單明細及應收帳款明細表等件為證，且為被告甲○○自認確有積欠信用卡消費帳
    款未納，則原告主張被告甲○○應就本件信用卡未付消費款項負責清償，自屬有
    據。至被告乙○○雖辯稱：其就擔任本件被告甲○○申辦信用卡之連帶保證人乙
    事，因時隔甚久已無印象等語，惟被告乙○○既不否認其確有於信用卡申請書上
    「連帶保證人」簽章欄處簽名及蓋章，且親自將其個人身分及工作處所資料填具
    於申請書之「連帶保證人資料」處，則被告乙○○顯無不知其擔任被告甲○○信
    用卡連帶保證人之理。又依兩造簽立有關信用卡交易往來之約定條款第十四條既
    記載：「信用卡卡片上所載有效期間屆滿時，乙方( 即原告 )得依據原申請書更
    換新卡號或援用原卡號換發新卡片供甲方( 即被告 )繼續使用。」乙節，則原告
    於被告甲○○所申辦信用卡有效期間屆滿時，續發新卡供被告甲○○繼續使用，
    既無悖兩造之約定，且為被告乙○○於擔任本件連帶保證人時即知悉被告甲○○
    將可向原告換發新信用卡使用，則被告乙○○顯係就被告甲○○與原告間連續發
    生之信用卡債務為保證而未定有期間，按諸民法第七百五十四條第一項之規定，
    保證契約在未經保證人終止之前，該保證契約依然有效，此觀兩造所簽立之信用
    卡約定條款第十七條第二項亦記載：「連帶保證人除辦妥書面退保手續外，對於
    甲方持有乙方信用卡期間內發生之一切債務( 包括換卡前後及卡片遺失補發後 )
    繼續負有連帶責任保證，保證人須完全清償應付帳款。．．．」等情甚明，是被
    告乙○○既未能舉證證明其已得原告書面同意退保，及向原告表示終止系爭保證
    契約，是被告乙○○主張其就被告甲○○換發新卡後所生之債務，不負保證責任
    云云，要難採信。再者，所謂定型化契約應受衡平原則限制，係指締約之一方之
    契約條款已預先擬定，他方僅能依該條款訂立契約，否則，即受不締約之不利益
    ，此際，始應適用衡平原則之法理，以排除不公平之「單方利益條款」。蓋此情
    形，倘貫徹「締約自由原則」，將使居於經濟上弱者之一方，無締約之可能，而
    忍受不締約不利益，故縱他方接受該條款而締約，該條款亦應認違反衡平原則而
    無效，以符平等互惠原則，故保證人通常雖礙於職務或情誼原因，而由借款人覓
    為其與銀行間債務之連帶保證人，惟就保證契約之法律關係而言，保證人既係擔
    保他人間之債務清償責任，並非經濟上之弱者，且未自保證契約獲取任何利益，
    如認保證契約有違民法保護保證人之任意規定，自可不訂定保證契約，並不會因
    未成為保證人而生不利益，或經濟生活受制於銀行不得不為保證人之情形。從而
    ，保證人如已同意保證書所載條款，而訂定保證契約，保證人即不得率指保證書
    之約定為無效，是被告乙○○陳稱兩造所訂立之約定條款內有關連帶保證人責任
    之約定係屬銀行定型化書面，有失其公平性云云，亦無足採。況就連續發生之債
    務為保證而未定有期間者，保證人得隨時通知債權人終止保證契約，既為民法第
    七百五十四條第一項所明定，則被告乙○○既得隨時通知原告終止保證契約，而
    無須永負無限責任，即難認兩造所為上開書面退保之約定，有何違反誠信原則。
    至人事保證約定之期間，不得逾三年，逾三年者，縮短為三年，固為民法第七百
    五十六條之三所明定，惟人事保證契約既係以將來內容不確定之損害賠償債務為
    保證對象，顯與本件信用卡連帶保證人擔保之債務以核卡時所預設帳款最高限額
    之信用額度不同，即難認本件保證債務得爰用上開人事保證期間之限制。末查，
    被告乙○○亦自承其原先與甲○○是合夥開設貿易公司，惟其於八十九年間退股
    後即未再與甲○○聯絡等語，則被告乙○○如係宥於情誼始同意擔任被告甲○○
    信用卡之連帶保證人，顯無不能於退夥後即向原告終止保證契約情事，是被告乙
    ○○陳稱其不須繳納被告甲○○信用卡積欠之消費款項云云，顯無足取。
二、綜上所述，原告依消費借貸及連帶保證之法律關係，請求被告連帶給付本件信用
    卡積欠之款項十七萬二千六百二十四元，及其中十六萬一千四百二十九元部分，
    自九十一年四月一日起至清償日止，按日息萬分之五點四計算之利息，並自九十
    一年四月一日起至清償日止，逾期在六個月以內者，另按上開利率百分之十，逾
    期超過六個月部分，按上開利率百分之二十計算之違約金，洵屬正當，應予准許
    。
三、據上論結，本件原告之訴為有理由，依民事訴訟法第四百三十六條第二項、第三
    百八十五條第一項前段、第八十五條第二項，判決如主文。
中      華      民      國    九十二    年      三      月    二十六    日
                                  臺灣新竹地方法院民事第二庭
~B法      官  王佳惠
右為正本係照原本作成。
如對本判決上訴，須於判決送達後廿日內向本院提出上訴狀。
~B法院書記官  林淑瑜
中      華      民      國    九十二    年      三      月    二十六    日


司法院資訊處製作；財團法人民間司法改革基金會備份。
